ACORDAO-COMPLETO-2448040

ACÓRDÃO 4064/2021 ATA 7/2021 - SEGUNDA CÂMARA

VISTOS, relatados e discutidos estes Embargos de Declaração opostos por João Eudes Machado Tenório, ex-prefeito de Pesqueira/PE, contra o Acórdão 11152/2020-TCU-Segunda Câmara;
ACORDAM os Ministros do Tribunal de Contas da União, reunidos em Sessão da 2ª Câmara, com fulcro nos arts. 32, inciso II, e 34 da Lei 8.443/1992, c/c os arts. 277, inciso III, e 287 do Regimento Interno do TCU e diante das razões expostas pelo Relator, em:
9.1. conhecer dos presentes Embargos de Declaração para, no mérito, rejeitá-los;
9.2. dar ciência desta deliberação ao recorrente.

Embargos de Declaração opostos por João Eudes Machado Tenório contra o Acórdão 11.152/2020-TCU-2ª Câmara, que deu provimento parcial a Recurso de Reconsideração relacionado ao Acórdão 8.666/2018-TCU-2ª Câmara (Rel. Ministro-Substituto André Luís de Carvalho), reduzindo o valor do débito de R$ 70.350,00 para R$ 61.556,25 e da multa, prevista no art. 57, da Lei 8.443/92, de R$ 30.000,00 para R$ 25.000,00, sem alterar o julgamento pela irregularidade de suas contas especiais, em razão da impugnação parcial dos recursos federais transferidos pelo Fundo Nacional de Assistência Social (FNAS), no exercício de 2008, para a aplicação nos serviços de Proteção Social Básica (PSB) e de Proteção Social Especial (PSE).

Segunda Câmara

Município de Pesqueira - PE.

3. Interessados/Responsáveis/Recorrentes:
3.1. Interessado: Ministério do Desenvolvimento Social (extinto).
3.2. Responsáveis: João Eudes Machado Tenório (XXX.939.864-XX); Município de Pesqueira - PE (10.264.406/0001-35).
3.3. Recorrente: João Eudes Machado Tenório (XXX.939.864-XX).

13.1. Ministros presentes: Bruno Dantas (Presidente), Augusto Nardes, Aroldo Cedraz (Relator) e Raimundo Carreiro.
13.2. Ministro-Substituto presente: Marcos Bemquerer Costa.

AROLDO CEDRAZ

Ministro Aroldo Cedraz.

Trata-se de Embargos de Declaração opostos por João Eudes Machado Tenório contra o Acórdão 11152/2020-TCU-Segunda Câmara, que deu provimento parcial a Recurso de Reconsideração relacionado ao Acórdão 8666/2018-TCU-Segunda Câmara (Rel. Ministro-Substituto André Luís de Carvalho) , reduzindo o valor do débito de R$ 70.350,00 para R$ 61.556,25 e da multa, prevista no art. 57, da Lei 8.443/92, de R$ 30.000,00 para R$ 25.000,00, sem alterar o julgamento pela irregularidade de suas contas especiais, em razão da impugnação parcial dos recursos federais transferidos pelo Fundo Nacional de Assistência Social (FNAS) , no exercício de 2008, para a aplicação nos serviços de Proteção Social Básica (PSB) e de Proteção Social Especial (PSE) .
Irresignado, o responsável opôs os presentes embargos, dos quais destaco o que segue: 
Assim, necessário que esta Corte, com todas as vênias, examine a prejudicial de mérito de prescrição, arguida pelo recorrente, sob pena de omissão, a partir da constatação de que a jurisprudência do Supremo Tribunal Federal, secundada pelo Superior Tribunal de Justiça, firmou-se no sentido de que, repita-se, a própria atividade de controle exercida pelo TCU se sujeita à prescrição quinquenal, e não apenas a execução de seus julgados.
 (2) 
Conforme descrito nos itens 16 a 18 do recurso de reconsideração, o recorrente, à luz da instrução dos autos, simplesmente não teve como se defender das imputações que lhe foram feitas. As questões, a seguir sumariadas, foram, inclusive, apreciadas e acolhidas em parecer da SERUR, que, injustificadamente, acabou por não ser chancelado pela direção da unidade a partir de verdadeira e inadmissível presunção de dano ao erário. Vejamos o que disse o recurso de reconsideração: 
"16. Exatamente aí reside a incompreensão das irregularidades imputadas ao gestor. Se houve o reconhecimento da regularidade financeira e contábil dos recursos do ProJovem, a que, exatamente, se refere a inexecução física? Questiona-se, por exemplo:
Quais os coletivos não foram executados?
A inexecução foi total?
A inexecução foi parcial?
Se a inexecução foi parcial, o que deixou de ser executado?
17. Além disso, sequer se sabe como os cálculos foram
realizados. Pergunta-se:
Como se chegou ao montante de R$ 70.350,00 (setenta mil trezentos e cinquenta reais) ?
Quais foram os critérios de cálculo utilizados?
18. Em que pese a pacífica jurisprudência do Tribunal de Contas da União quanto ao ônus do gestor em comprovar a boa e regular utilização dos recursos públicos, também é certo que deve ser assegurado aos demandados, a fim de que exerçam plenamente o seu direito constitucional de ampla defesa e do contraditório, que a Administração ou a Corte de Contas descreva com um mínimo razoável de precisão os fatos em se baseia a acusação. Dito de outra forma, o requerente precisa
saber minimamente em relação a "quê" deve se defender.
 (...) 
25. Apesar de as referidas notas pormenorizarem como eram feitos a verificação e o controle dos coletivos do Programa ProJovem, não há, nos autos, qualquer informação sobre o conteúdo desta verificação e deste controle.
26. Exatamente em razão desta ausência é que o demandado não pode exercer sua defesa de forma ampla, pois não sabe sobre quais coletivos supostamente recaem as irregularidades, quais os coletivos que não teriam sido fisicamente executados."
Há, portanto, uma questão de cerceamento de defesa posta nos autos, a ser examinada por esta Colenda Corte, sob pena de omissão persistente.
O recorrente, ainda, argumentou que, reconhecido que não haveria elementos suficientes para a imputação do débito, a conclusão adequada ao caso seria pelo caráter iliquidável das contas, e não pela recomposição de um dano que não se pode ao certo saber se existiu.
Nenhum dos argumentos acima foi apreciado pelo acórdão embargado, com todas as vênias, o que caracteriza omissão sanável por meio de embargos de declaração.
 (3) 
Assim, o recorrente requer que sejam os presentes embargos de declaração conhecidos e providos, com efeitos infringentes, para que sejam examinadas as omissões descritas nos itens '1' e '2', supra, de modo a se dar integral provimento ao recurso de reconsideração. (grifos no original) 
	É o Relatório.

8.1. William Wagner Ramos Soares Pessoa Cavalcanti (45.565/OAB-PE) e outros, representando João Eudes Machado Tenório.

Procurador Marinus Eduardo De Vries Marsico.

TOMADA DE CONTAS ESPECIAL. FNAS. TRANSFERÊNCIA FUNDO A FUNDO. IMPUGNAÇÃO PARCIAL DE DESPESAS. CONTAS IRREGULARES. DÉBITO. MULTA. RECURSO DE RECONSIDERAÇÃO. IMPRESCRITIBILIDADE. PROVIMENTO PARCIAL. REDUÇÃO DO DÉBITO E DA MULTA. EMBARGOS DE DECLARAÇÃO. RAZÕES INSUFICIENTES PARA ALTERAR O JUÍZO. NÃO PROVIMENTO.

TOMADA DE CONTAS ESPECIAL (TCE)

Secretaria de Recursos (Serur); Secretaria de Controle Externo de Tomada de Contas Especial (SecexTCE).

Trata-se de Embargos de Declaração opostos por João Eudes Machado Tenório contra o Acórdão 11152/2020-TCU-Segunda Câmara, que deu provimento parcial a Recurso de Reconsideração relacionado ao Acórdão 8.666/2018-TCU-2.ª Câmara (Rel. Ministro André Luís de Carvalho) , reduzindo o valor do débito de R$ 70.350,00 para R$ 61.556,25 e da multa, prevista no art. 57, da Lei 8.443/92, de R$ 30.000,00 para R$ 25.000,00, sem alterar o julgamento pela irregularidade de suas contas especiais, em razão da impugnação parcial dos recursos federais transferidos pelo Fundo Nacional de Assistência Social (FNAS) , no exercício de 2008, para a aplicação nos serviços de Proteção Social Básica (PSB) e de Proteção Social Especial (PSE) .
Conheço os presentes Embargos de Declaração, eis que satisfeitos os requisitos de admissibilidade previstos nos artigos 32, inciso II, e 34 da Lei Orgânica do Tribunal de Contas da União.
Em seu arrazoado, a responsável alega que houve omissão uma vez que a jurisprudência do Supremo Tribunal Federal e do Superior Tribunal de Justiça firmou-se no sentido de que a "atividade de controle exercida pelo TCU se sujeita à prescrição quinquenal e não apenas a execução de seus julgados". 
Argumenta, também, que o recorrente não pode se defender apropriadamente nos autos tendo em vista que não havia, no seu entender, clareza acerca das condutas que lhe foram imputadas.
       Verifico que os argumentos trazidos nos presentes Embargos de Declaração são semelhantes aos apresentados no Recurso de Reconsideração que resultou no Acórdão 11152/2020-TCU-Segunda Câmara, ora questionado, configurando a intenção de rediscutir o mérito da matéria, o que é incabível na presente fase processual.
Ainda assim, em homenagem ao princípio da verdade material, permito-me tecer os breves comentários a seguir. 
Quanto à eventual omissão em relação ao prazo prescricional, verifico que discorri longamente sobre o assunto do parágrafo 5 ao 17 do Voto que sustentou a decisão vergastada (peça 70) , não havendo, portanto, nada a reparar.
 Em relação ao alegado prejuízo à ampla defesa, tampouco há omissão a ser sanada. Esse ponto foi apropriadamente tratado nos autos no parecer do diretor da Serur, cujos fundamentos adotei como razões de decidir, e do qual destaco o que segue:
2.	O Sr. Auditor propõe o provimento deste recurso, considerando que "não restam claros os pressupostos de fato e de direito para a imputação de débito pelo MDS, e o seu cálculo, no caso presente, com prejuízo para o exercício da defesa pelo responsável no processo".
3.	Apesar de, realmente, haver nos autos algumas manifestações que suscitaram dúvida quanto à não comprovação da execução dos coletivos do ProJovem, pede-se vênia para defender que o recorrente não logrou afastar a irregularidade que lhe foi atribuída, pois não demonstrou a implantação de todos os coletivos previstos no plano de trabalho.
4.	De acordo com o 'Demonstrativo Sintético Anual da Execução Físico-Financeira do Sistema Único de Assistência Social - SUAS Ano 2008' (peça 1, p.32) , foi prevista a implantação de 17 coletivos de jovens, tendo sido executado apenas 10.
Vejo que o embargante faz remissão ao Recurso de Reconsideração, onde questionou como "se chegou ao montante de R$ 70.350,00 (setenta mil trezentos e cinquenta reais) ?", sugerindo, assim, que não haveria fundamentos sólidos para a quantificação do débito.
Ora, o cálculo realizado nos autos chegou a permitir o acolhimento parcial do recurso de forma a reduzir o valor do débito de R$ 70.350,00 para R$ 61.556,25 (item 9.1. do Acórdão 8666/2018-TCU-Segunda Câmara) , estando explícito nos parágrafos 25 a 27 do Voto à peça 70, como segue:
25. Quanto ao débito, vê-se que foram repassadas sete parcelas de R$ 21.356,25 (dezessete coletivos planejados: 17 x R$ 1.256,25, peça 16, p.13) . O valor de R$ 1.256,25 corresponde ao Piso Básico Variável fixado pela Portaria MDS 176/2008. 
26. Assim, o valor a ser restituído deve ser calculado da seguinte forma: 
	(nº de coletivos planejados - nº de coletivos implementados) x (1.256,25x7*) 
	(*nº de parcelas repassadas = 7) - 10) x 8.793,75 = R$ 61.556,25
27. Deve-se reconhecer, portanto, que o débito apurado de R$ 70.350,00 é maior do que o realmente devido, uma vez que esse valor comportaria 8 repasses de R$ 21.356,25 ao município, enquanto na realidade, conforme se verifica à peça 16, p.13, foram apenas 7. Persiste, portanto, a necessidade de devolução do valor apurado acima, considerando que o número de coletivos atendidos foi inferior ao número estabelecido para o programa. 
Resta claro, enfim, que as omissões arguidas não existem. 
Dessa forma, não havendo o que reparar na decisão atacada, os presentes Embargos de Declaração devem ser rejeitados.
	Diante do exposto, VOTO no sentido de que o Tribunal adote a deliberação que ora submeto à apreciação deste Colegiado.
TCU, Sala das Sessões Ministro Luciano Brandão Alves de Souza, em 16 de março de 2021.
AROLDO CEDRAZ 
Relator